【裁判字號】    97,簡上,250
【裁判日期】    980109
【裁判案由】    確認通行權存在
【裁判全文】
臺灣臺中地方法院民事判決             97年度簡上字第250號
上  訴  人  乙○○
訴訟代理人  林春祥律師
被上訴人    甲○○
訴訟代理人  桑銘忠律師
複代理人    陳隆天律師
上開當事人間請求確認通行權存在事件，上訴人對於民國97年8
月18日本院台中簡易庭96年度豐簡字第828號第一審判決提起上
訴，本院合議庭於民國97年12月26日言詞辯論終結，判決如下：
    主      文
上訴駁回。
第二審訴訟費用新臺幣貳仟玖佰捌拾伍元由上訴人負擔。
    事實及理由
一、被上訴人起訴主張：其於民國（下同）93年3月間向訴外人
    陳緯買受坐落台中縣石岡鄉○○○段219地號土地（下稱219
    地號土地），及其上同段第39建號（門牌號碼石岡鄉○○路
    1080號）房屋。上訴人為鄰地即同段第218地號土地（下稱
    218地號土地）所有人，竟於96年7月3日在其所有218地號土
    地上緊靠被上訴人前開房屋1樓大門出入口處，強行雇工在
    如原審判決附圖所示Ａ-Ｂ-Ｃ處設置鐵絲網柵欄（包含a-b
    、c-d、e-f之鐵支柱），阻擋被上訴人前開房屋1樓大門口
    通行聯絡同段第218地號（即為寬約3.4公尺之巷道）之現狀
    。被上訴人所有39建號房屋原為訴外人黃欽木（已改名為黃
    欽祺）、黃巫壬2人共同起造，並以黃欽木所有之重測前石
    岡段石岡小段第163之13、163之5地號等2筆土地為建築基地
    ，於73年12月向台中縣政府取得（74）建管字第228號建造
    執照，75年3月4日竣工。可見39建號房屋申請建照之初，即
    以重測前163之5地號（即218地號）土地，為部分之建築基
    地，並以供該建物興建及通行之用，依客觀事實並探求當事
    人之真意，訴外人黃欽祺於申請建築之初，當明知其所建之
    39建號房屋必須使用系爭218地號土地之一部，默許第39建
    號建物在不堪使用前，繼續使用218地號一部分土地。上訴
    人雖於92年11月11日經法院拍賣取得39建號房屋，惟類推適
    用民法第425之1規定及最高法院48年台上字第1457號判例，
    應可推斷上訴人亦默許被上訴人繼續使用218地號土地之一
    部分，而成立另一法定租賃關係，上開鐵絲網柵欄雖不在39
    建號房屋之基地，但屬於系爭房屋申請建築使用執照通行、
    使用之範圍，即屬於原來申請建築使用基地之一部分，為此
    依侵權行為法律關係，求為判命上訴人應將原審判決附圖所
    示Ａ-Ｂ-Ｃ之鐵絲網柵欄（包含a-b、c-d、e- f之鐵支柱）
    拆除。原審判令上訴人應將上開鐵絲網柵欄拆除，上訴人不
    服提起上訴，被上訴人則聲明：駁回上訴。
二、上訴人則以：本案被上訴人已提起訴訟，經本院93年度訴字
    第2202號暨臺灣高等法院臺中分院94年度上易字第312號判
    決確定，依該確定判決所述，被上訴人訴請218地號土地之
    一部分，上訴人應容忍被上訴人通行一節，已經被判駁回確
    定。219地號並非袋地，實地通行至豐勢路並無困難，被上
    訴人無權向上訴人主張有通行權或其他權利。又依臺灣省建
    築管理規則第5條規定，現有巷道之邊界線為建築線，而依
    東勢地政事務所鑑界報告所示，以此建築線往內深入150公
    分，仍為218地號土地範圍內，充分證明其所有之218地號土
    地僅有部分土地被劃定為現有巷道（既成巷道），被上訴人
    無權通行或以其他權利使用218號地號土地。上訴人設置鐵
    絲網柵欄處，係在被上訴人所有房屋前之空地上，並非建在
    被上訴人房屋之地基，被上訴人對於非房屋地基之空地，自
    無法定租賃權或其他權利，則被上訴人主張法定租賃權受侵
    害訴請拆除柵欄，自屬無據等語資為抗辯。上訴人上訴聲明
    ：(一)原判決廢棄；(二)被上訴人在第一審之訴及假執行之聲請
    均駁回。
三、以下事實為兩造所不爭執，本院採為判決之基礎：
  (一)坐落台中縣石岡鄉○○○段218地號土地及37建號房屋為上
    訴人所有。同段219地號土地及39建號房屋（門牌號碼台中
    縣石岡鄉○○路1080號）則為被上訴人所有。
  (二)上開39建號房屋起造時，部分占有上訴人所有第218地號土
    地，面積（如本院95年度簡字第9號事件95年3月6日土地複
    丈成果圖所示218A部分）22.93平方公尺。而37建號房屋起
    造時，部分占有被上訴人所有第219地號土地，面積（同成
    果圖所示219A部分）5.83平方公尺。
  (三)上開第218、219、220地號土地及37、39建號房屋，均原為
    黃欽木（改名為黃欽祺）所有。
  (四)原審判決附圖所示Ａ-Ｂ-Ｃ鐵絲網柵欄（包含a-b、c-d、e-
    f之鐵支柱）設置處，非在被上訴人所有39建號房屋地基上
    。
四、法院之判斷：
  (一)本件被上訴人主張其所有之39建號房屋，雖占用上訴人之第
    218地號部分土地（面積22.93平方公尺），類推適用民法第
    425之1規定及最高法院48年台上字第1457號判例，被上訴人
    對該部分土地有法定租賃權，惟上訴人在原審判決附圖Ａ-
    Ｂ-Ｃ所示處設置鐵絲網柵欄（包含a-b、c-d、e-f之鐵支柱
    ），阻擋39建號房屋1樓大門，阻礙被上訴人通行聯絡同段
    第218地號土地之事實，業據被上訴人於原審提出地籍圖、
    土地登記暨建物登記謄本、現場照片等件為憑，上訴人固不
    否認上開事實，惟以前詞置辯。是本件爭執厥為：被上訴人
    所有第39建號建物占用上訴人第218地號土地面積22．93平
    方公尺，是否有民法第425條之1規定之適用？
  (二)按88年4月21日民法債編修正時（89年5月5日施行）增訂民
    法第425條之1第1項規定，指土地及其土地上之房屋同屬一
    人所有，而僅將土地或僅將房屋所有權讓與他人，或將土地
    及房屋同時或先後讓與相異之人時，土地受讓人或房屋受讓
    人與讓與人間或房屋受讓人與土地受讓人間，推定在房屋得
    使用期限內，有租賃關係。又土地或房屋若有再轉讓予第三
    人之情事時，其再因轉讓而承受土地所有權之人，應有民法
    第425條之適用，其再因轉讓而繼受房屋所有權之人，則除
    有反對之特約外，應推定土地所有人對之默許其繼續承租，
    故不問其後為轉讓土地或轉讓房屋，其土地所有權之承受人
    ，對房屋所有人或房屋所有權之承受人對土地所有人，均繼
    續其原來之法律關係，有最高法院87年度台上字第1742號、
    88年度台上字第1412號、89年度台簡抗字第2號判決意旨可
    資參照。又該條規範目的係在調和建築物所有人與土地所有
    人間之關係，使原存在之建築物不因其所占用之土地移轉他
    人而成為無權占有，致遭土地所有人以所有權之作用，請求
    拆除，對建築物所有人及社會經濟造成不利之影響，乃側重
    於房屋所有權與基地利用權一體化之體現，進一步肯認土地
    使用權不因土地物權之嗣後變動而受影響，藉以調和土地與
    建築物之利用關係。
  (三)查第218、219、220地號土地及第39、37建號建物，原均屬
    黃欽木（改名為黃欽祺）所有。第39建號建物大部分坐落於
    第219地號土地，少部分坐落於第218地號土地（即面積22.
    93平方公尺），土地及建物係於93年1月5日由訴外人陳緯經
    拍賣程序買受取得後，再出售予被上訴人，並於93年4 月12
    日辦理移轉登記；而第37建號建物大部分坐落於第218、220
    地號土地上，少部分坐落於第219地號土地（即面積5.83平
    方公尺），土地及建物係於92年11月12日經上訴人拍賣取得
    等情，均為兩造所不爭執。故本件情節雖與前開425條之1之
    嚴格文義尚有不符，惟揆諸前揭法條規範之目的及債權物權
    化之趨勢考量，應依「相類事實，應為相同處理」之法理，
    類推適用前揭法律條文之規定，始為妥適。
  (四)再者，民法第425條之1所謂「推定‧‧‧有租賃關係」等語
    ，其規範意旨係指「應推斷土地受讓人默許房屋受讓人繼續
    使用『土地』，但應支付相當代價」之意。換言之，房屋受
    讓人得繼續使用「土地」之範圍，應不僅限於房屋之「基地
    或地基」而已，尚包括該合法、合理使用房屋所需之必要土
    地。否則建築房屋時，依建築法規而應保留之法定空地、或
    供居住需要等附屬設備（水、電、電信、瓦斯、排水）管路
    土地、或房屋與既有巷道的進出動線、或緊急事故之逃生路
    線等必經之土地（非房屋之基地），若不在上開規定之適用
    範圍內，將使當事人間關係趨於複雜，治絲益棼，原本增訂
    上開規定以杜爭議之美意，反而無法達成。因此，解釋上依
    民法第425條之1規定所推定房屋受讓人得合法使用土地之範
    圍，自不僅限於建物所占「基地或地基」，尚包括合法使用
    房屋之全部土地甚明。是以，本件被上訴人所有之39建號房
    屋，對上訴人所有之218地號土地雖僅占用22.93平方公尺作
    為建物地基，惟依前所述類推適用民法第425條之1規定之結
    果，被上訴人對於上訴人所有之第218地號有租賃關係之部
    分，除上開房屋所占「基地或地基」部分外，尚包括被上訴
    人合法、合理使用房屋之必要土地。
  (五)承上所述，被上訴人基於合法、合理使用房屋之必要，對於
    上訴人所有之第218地號土地有租賃關係。而上訴人所有之
    第218地號土地（重測前為163之5地號），前經台中縣政府
    於74年11月25日因訴外人黃欽木申請，已核發既成道路證明
    書乙情，業據兩造於前案（即本院93年度訴字第2202號、臺
    灣高等法院臺中分院94年度上易字第312號）所不爭執，並
    列為判決之基礎，是上訴人在第218地號土地上架設如原審
    判決附圖所示Ａ-Ｂ-Ｃ鐵絲網柵欄（包含a-b、c-d、e- f之
    鐵支柱）之處，雖不在被上訴人房屋之地基範圍內，惟其行
    為，明顯限制被上訴人房屋與既有巷道的進出（上訴人所稱
    被上訴人對於該巷道無通行權，業經前案確認，經查臺灣高
    等法院臺中分院94年度上易字第312號判決理由中僅認定被
    上訴人無民法第787條規定之袋地通行權，仍認定第218地號
    土地部分為既成巷道）、或緊急事故時之逃生，對於被上訴
    人租賃權之侵害，洵堪認定。則被上訴人請求上訴人應將該
    鐵絲網柵欄拆除，以回復損害發生前之原狀，於法有據，應
    予准許。原審判命上訴人應將原審判決附圖所示Ａ-Ｂ-Ｃ鐵
    絲網柵欄（包含a-b、c-d、e- f之鐵支柱）拆除，並依職權
    宣告假執行及命供擔保免為假執行，經核並無違誤。上訴意
    旨指摘原判決不當，求予廢棄改判，為無理由，應駁回其上
    訴。
五、本件事證已臻明確，兩造其餘之攻擊、防禦及證據方法，核
    與判決之結果不生影響，無予一一審究之必要，併此敘明。
六、結論：本件上訴為無理由，依民事訴訟法第436條之1第3項
    、第449條第1項、第78條，判決如主文。
中    華    民    國    98    年    1     月    9     日
                  民事第二庭  審判長法  官  許秀芬
                                    法  官  林宗成
                                    法  官  王邁揚
以上為正本證明與原本無異。
不得上訴。
中    華    民    國    98    年    1     月    9     日
                                    書記官


司法院資訊處製作；財團法人民間司法改革基金會備份。
